【裁判字號】    98,訴,20
【裁判日期】    980311
【裁判案由】    返還價金
【裁判全文】
臺灣臺中地方法院民事判決                98年度訴字第20號
原      告  甲○○
訴訟代理人  黃淑真律師
被      告  林大森
訴訟代理人  林俊雄律師
上列當事人間請求返還價金事件，本院於民國98年2月25日言詞
辯論終結，判決如下：
    主    文
原告之訴及其假執行之聲請均駁回。
訴訟費用由原告負擔。
    事實及理由
壹、原告主張：
一、被告林大森（原名林益森，民國94年4月7日改名）為設於台
    中市西屯區○○○街10號「彩景軒」古董店負責人，其在91
    年1月份之典藏雜誌上以「彩景軒」名義，刊登原證1之「第
    四屆台北國際珠寶古董大展」之日期、地點，並以一對春秋
    護國鳥之照片作為廣告內容，使原告誤信被告有一對如圖片
    所示春秋時期之古董鳥。原告遂於91年1月30日往前揭彩景
    軒店內，向被告洽詢該春秋護國鳥，被告向原告展示時，一
    再向原告表示這些古董均係大陸出土運送來台，致原告相信
    該春秋護國鳥確屬春秋時期之古物，而同意以新台幣（下同
    ）120萬元之價格向被告購買「春秋護國鳥」一對；復於2、
    3星期後，於同址以30萬元之價格向被告購買名為「商鳥」
    之物。
二、原告向被告購買之前揭「春秋護國鳥」、「商鳥」，經原告
    於92年8月1日委由台中市文化局送國立歷史協物管鑑定結果
    ，並非屬文化資產保存法所稱之古物。原告於交易之際若知
    前揭古物為膺品，即不為購買之意思表示，原告乃於93年6
    月18日委由律師寄發存證信函給被告，欲以意思表示錯誤為
    基礎，主張撤銷買賣契約。原告於92年8月1日始經鑑定發現
    被告所出售之前揭物品與廣告不符，故未超過除斥期間。系
    爭買賣契約經撤銷後，被告保有價金之法律上原因嗣後不存
    在，爰依不當得利之法律關係，請求被告返還價金等語。並
    聲明：被告應給付原告1,500,000元，及自93年6月21日起至
    清償日止，按年息百分之5計算之利息。
貳、被告則以：
一、被告於兩造間之買賣契約成立前，並未表示所出售之前揭物
    品是真實古物，只表示為收藏品，此為原告偵查中陳述所承
    認。被告亦未特別對原告說明古玉與銅器之差別。
二、原告以其向被告購買「春秋護國鳥」及「商鳥」係意思表示
    錯誤，而以民法第88條之規定撤銷其意思表示，姑不論原告
    撤銷之主張是否符合民法第88條之規定，其於93年6月18日
    之律師函，未表明以意思表示錯誤為由主張，而其迄今始以
    錯誤意思表示為由主張撤銷，已逾一年除斥期間。既然原告
    已不得撤銷買賣契約，買賣契約即仍屬有效。是原告主張之
    錯誤及不當得利請求權皆屬無據。並聲明：駁回原告之訴；
    如受不利判決，願供擔保請准宣告假執行。
、本件經兩造整理並協議簡化爭點如下：
一、兩造不爭執之事項（本院逕採為判決之基礎，毋庸證明）：
（一）被告為設於台中市西屯區○○○街10號「彩景軒」古董店
      負責人，其在91年1月份之典藏雜誌上以「彩景軒」名義
      ，刊登原證1之「第四屆台北國際珠寶古董大展」之日期
      、地點，並以春秋護國鳥之照片作為廣告內容（詳如本院
      卷第7頁）。
（二）原告於91年1月30日往前揭彩景軒店內，以20萬元之價格
      向被告購買本院卷第7頁照片所示之「春秋護國鳥」一對
      ；復於2、3星期後（約91年2月20日），於同址以30萬元
      之價格向被告購買名為「商鳥」之物。
（三）原告向被告購買之前揭「春秋護國鳥」、「商鳥」，經台
      中市文化局委由國立歷史協物管鑑定結果，均非屬文化資
      產保存法所稱之古物（詳如本院卷第9頁台中市政府92年8
      月1日函）。
（四）原告曾於93年6月18日委由律師寄發存證信函予被告，以
      受被告詐欺為由，依民法第92條第1項之規定，撤銷兩造
      間就前揭「春秋護國鳥」、「商鳥」買賣之意思表示，並
      請求被告返還買賣價金150萬元，被告於93年6月21日收受
      該存證信函。
（五）本件原告不主張被告詐欺，而主張原告於交易之際，若知
      前揭「春秋護國鳥」、「商鳥」為膺品，即不為購買之意
      思表示，依民法第88條之規定撤銷購買前揭物品之意思表
      示，進而依不當得利之規定，請求被告返還150萬元價金
      ，及自93年6月21日起至清償日止，按年息百分之5計算之
      利息。
二、兩造爭執之事項（本院判斷）：
（一）原告主張其與被告交易之際，若知前揭「春秋護國鳥」、
      「商鳥」為膺品，即不為購買之意思表示，依民法第88
      條之規定撤銷購買前揭物品之意思表示，進而依不當得利
      之規定，請求被告返還150萬元價金，及自93年6月21日起
      至清償日止，按年息百分之5計算之利息，有無理由？
      1.原告撤銷前揭意思表示是否已逾民法第90條所規定之1
        年除斥期間？
肆、本院之判斷：
一、按意思表示之內容有錯誤，或表意人若知其事情即不為意思
    表示者，表意人得將其意思表示撤銷之。但以其錯誤或不知
    事情，非由表意人自己之過失者為限。當事人之資格或物之
    質，若交易上認為重要者，其錯誤，視為意思表示內容之錯
    誤。前二條之撤銷權，自意思表示後，經過一年而消滅，民
    法第88條、第90條分別定有明文。準此，民法第88條第1之
    撤銷權，依同法第90條之規定，自意思表示後經過一年而消
    滅（最高法院69年度台上字第529號判決參照），並非自發
    現意思表示之內容有錯誤時起算，此與民法第93條就因被詐
    欺而為意思表示者，其撤銷應於發現詐欺後一年內為之之規
    定不同。
（一）查原告於91年1月30日往前揭彩景軒店內，以120萬元之價
      格向被告購買本院卷第7頁照片所示之「春秋護國鳥」一
      對；復於2、3星期後（約91年2月20日），於同址以30萬
      元之價格向被告購買名為「商鳥」之物，此為兩造不爭執
      之事實。兩造陳明雙方就前揭物品之買賣係口頭約定，並
      未簽訂書面契約，則其等間之買賣契約因當事人互相表示
      意思一致而成立，其意思表示發生效力之時期，以雙方當
      事人要約及承諾之91年1、2月間為準，從而撤銷意思表示
      之除斥期間，自應以意思表示發生效力之當時起算（最高
      法院52年台上字第1278號判例參照）。
（二）原告曾於93年6月18日委由律師寄發存證信函予被告，以
      受被告詐欺為由，依民法第92條第1項之規定，撤銷兩造
      間就前揭「春秋護國鳥」、「商鳥」買賣之意思表示，並
      請求被告返還買賣價金150萬元，被告於93年6月21日收受
      該存證信函等情，為兩造不爭執之事實。原告於該存證信
      函係以受被告詐欺為由，撤銷遭被告詐欺而購買前揭物品
      之意思表示，並非依民法第88條撤銷錯誤之意思表示。且
      原告於93年6月間撤銷意思表示，距於91年1、2月間為購
      買前揭物品之意思表示已逾2年，已逾民法第90條所規定1
      年之除斥期間，是其撤銷自不生效力。
二、綜上所述，原告撤銷購買前揭物品之意思表示已逾民法第90
    條所規定之1年除斥期間，是其撤銷不生效力，兩造間就前
    揭物品之買賣契約仍合法存在。從而原告主張其與被告交易
    之際，若知前揭「春秋護國鳥」、「商鳥」為膺品，即不為
    購買之意思表示，依民法第88條之規定撤銷購買前揭物品之
    意思表示，核與前揭規定不符。原告進而依不當得利之規定
    ，請求被告返還150萬元價金，及自93年6月21日起至清償日
    止，按年息百分之5計算之利息，自無理由，應予駁回。
三、原告之訴既經駁回，其假執行之聲請亦失所依附，應併予駁
    回。
四、本件事證已臻明確，兩造其餘攻擊防禦方法，核與判決結果
    不生影響，爰不逐一論述。
伍、訴訟費用負擔之依據：民事訴訟法第78條。
中    華    民    國    98    年    3     月    11    日
                  民事第三庭    法  官  黃渙文
正本係照原本作成。
如對本判決上訴，須於判決送達後20日內向本院提出上訴狀（須
附繕本）。
中    華    民    國    98    年    3     月    11    日
                                書記官


司法院資訊處製作；財團法人民間司法改革基金會備份。
